【裁判字號】    88,自,617
【裁判日期】    890509
【裁判案由】    遺棄
【裁判全文】
臺灣臺北地方法院刑事判決                          八十八年度自字第六一七號
    自  訴  人  丁○○○
    代  理  人  丙○○
    擔當訴訟人  臺灣臺北地方法院檢察署檢察官
    被      告  甲○○
                己○○
右列被告等因遺棄案件，經自訴人提起自訴，本院判決如左：
    主  文
甲○○、己○○均無罪。
    理  由
一、自訴意旨略以：被告甲○○為自訴人丁○○○之長子，繼承自訴人前夫留給自訴
    人之應繼財產，並分別於民國（下同）八十七年三月二十三日、同年五月六日、
    同年六月十二日、同年六月十三日從自訴人帳戶領得新臺幣（下同）四萬元、八
    萬五千元、二萬元、六萬元後，不僅對自訴人置之不理，甚且將自訴人置於金門
    縣大同之家，而未支付任何費用，嗣八十八年一月中旬，自訴人因腹痛病危，通
    知自訴人之幼子即自訴代理人丙○○由金門將自訴人接至臺北萬芳醫院就醫，詎
    因病情加重，罹患腦中風，造成半身癱瘓，無法進食，祇得賴鼻胃管以維生，自
    八十八年一月起迄今，已由丙○○負擔達三十餘萬元之醫療、生活等費用，而被
    告甲○○、己○○夫婦僅在住院期間探視自訴人一次，此後即音訊渺無，經丙○○、長女陳碧玉通知被告二人多次，均相應未理，完全不顧自訴人之死活，因認
    被告等涉犯刑法第二百九十四條、第二百九十五條之遺棄直系血親親尊親屬罪嫌
    云云。
二、按犯罪事實應依證據認定之，無證據不得推定其犯罪事實，刑事訴訟法第一百五
    十四條定有明文。又認定不利於被告之事實，須依積極證據，苟積極證據不足為
    不利於被告事實之認定時，即應為有利於被告之認定，更不必有何有利之證據；
    事實之認定，應憑證據，如未能發現相當證據，或證據不足以證明，自不能以推
    測或擬制之方法，以為裁判基礎，最高法院三十年上字第八一六號及同院四十年
    台上字第八六號分別著有判例，可資參照。再按，（修正前）刑法第三百十條第
    一項後段（即現行刑法第二百九十四條第一項後段）之遺棄罪，以對於無自救力
    之人不盡扶養、保護義務，而致其有不能生存之虞，始克成立。如僅對於無自救
    力之人違反扶養、保護之義務，而事實上尚有他人為其扶養、保護，不致有不能
    生存之虞，則僅民事責任問題，並不成立刑法該條之罪。上訴人對於其子雖未盡
    扶養、保護之義務，但其子尚有母為之扶養、保護，自不成立遺棄罪名；刑法第
    二百九十四條第一項後段之遺棄罪，必以對於無自救力之人，不盡扶養或保護義
    務，而致其有不能生存之虞者，始克成立。若負有此項義務之人，不盡其義務，
    而事實上尚有他人為之養育或保護，對於該無自救力人之生命，並不發生危險者
    ，即難成立該條之罪。最高法院著有二十三年上字第二二五九號、二十九年上字
    第三七七七號判例可資參照。又刑法第二百九十四條第一項之遺棄罪，既以依法
    令或契約負扶助養育或保護之義務者為其犯罪主體，則扶養義務人對於扶養權利
    人所負之扶養義務，是否屆至，除有契約特別訂定者外，自以民法第一千一百十
    五條第一項各款及第二項所定之順序以為衡。子婦對於翁姑之扶養義務，依同條
    第一項規定，既在第六順位，縱使該子婦向與翁姑同住一家，具有家屬身分，而
    其扶養順序亦在第五順位，則子婦對於其無自救力之翁姑，不為必要之扶助、養
    育或保護，是否構成遺棄罪，自應先查明其有無較子婦或家屬順序在先之人，以
    及該順序在先之人，有無扶養資力，以定其扶養義務是否屆至，不能僅以同居與
    否，執為其應否負扶養義務之標準。復有最高法院二十七年上字第一四○五號判
    例可考。
三、本件自訴人丁○○○指陳被告甲○○、己○○涉有遺棄直系血親尊親屬犯行，無
    非係以自訴人為被告甲○○之生母，被告己○○為被告甲○○之配偶，自訴人重
    病住院及出院療養期間，被告二人既未支出任何醫療、生活費用，且對自訴人全
    然置不理會，並提出臺北市立萬芳醫院出具之診斷證明書、劉建梅診所（安養中
    心）出具之診斷證明書、自訴人與被告甲○○之戶籍謄本、醫療生活費等支出明
    細、郵政國內匯款執據、郵政存簿儲金儲金簿（戶名：楊碧華）等件，為其主要
    論據。訊據被告甲○○、己○○固坦承自訴人在臺灣住院接受醫療及住於安養中
    心之費用，分毫未曾支出之事實，惟均堅詞否認有何遺棄犯行，被告甲○○辯稱
    ：自訴人住於金門縣大同之家期間，伊已盡到照顧之責，自訴人在金門積欠之債
    務，亦係由伊清償，因伊本身罹有嚴重之糖尿病無法工作，自八十七年十二月底
    即無收入，始無法奉養母親等語。被告己○○辯稱：伊前受僱於服飾店擔任店員
    一職，現則任職於屈臣氏商店，月薪僅區區二萬零八百元，育有三個小孩，除一
    位已在工作外，其於二位均在就學，生活並非寬裕等語。按「左列親屬互負扶養
    之義務：一、直系血親相互間。二、夫妻之一方，與他方之父母同居者，其相互
    間。三、兄弟姊妹相互間。四、家長家屬相互間」、「負扶養義務者有數人時，
    應依左列順序定其履行義務之人：一、直系血親卑親屬。二、直系血親尊親屬。
    三、家長。四、兄弟姊妹。五、家屬。六、子婦、女婿。七、夫妻之父母。同係
    直系血親尊親屬或直系血親卑親屬者，以親等近者為先。為扶養義務者有數人，
    而其親等同一時，應各依其經濟能力，分擔義務」民法第一千一百十四條、第一
    千一百十五條分別定有明文。經查，本件自訴人育有三男二女，即乙○○、戊○○、陳碧玉及被告甲○○、自訴代理人丙○○等五人，此業據自訴代理人於本院
    調查時陳明在卷，且有戶籍謄本在卷可資參照，是對於自訴人負法定第一順位扶
    養義務人者，除被告甲○○外，乙○○、戊○○、陳碧玉、丙○○亦均屬同順位
    之扶養義務人。次查，自訴人住居在金門期間，已自金門地區親屬、金門縣大同
    之家服務人員得到妥善、安全之照顧與扶持；在台期間並獲自訴代理人護送至醫
    院診療、照料及安養中心之復健治療，此部分之生活及醫療前開費用亦均經自訴
    代理人等扶養義務人支付無訛，亦經自訴代理人供陳在卷，核與證人戊○○於本
    院調查時證稱：「（問：有無出錢扶養母親？）有」、「萬芳醫院及療養院的錢
    是乙○○及丙○○及我在分擔，因陳碧玉有困難，所有就沒有出，我也因有困難
    ，二個月後我有沒有付了，之後就一直是丙○○在付錢」等語（見本院八十八年
    八月十二日訊問筆錄），及本院囑託訊問之證人周國隆於福建金門地方法院調查
    時結稱：「（問：丙○○是否曾匯款給你太太楊碧華？）有的，他曾匯錢到我太
    太的帳戶」、「（問：匯款金額？）有一次匯五千元，其中三千元是要給丁○○○，另外二千元是要感謝我太太幫忙照顧，另外有一次也是匯幾千元到我太太的
    帳戶，然後由我轉交給丁○○○，後來丙○○有再匯款給我太太帳戶，我太太的
    存摺有登載」等語，證人洪文魁證述：「（問：是否曾陪同被告甲○○探望丁○○○？時間？地點為何？其間談話內容大要？）是的，呂藍環住養老院，我曾陪
    甲○○去看他母親，他當時在辦報紙，我陪他去過四次，詳細時間我不記得了。
    （問：談話內容如何？）丁○○○告訴甲○○說如果忙的話，就不用來看她，如
    果有時間的話就常來陪他，丁○○○有告訴呂說養老院的服務很好，如果忙的話
    就不用來看他。（問：甲○○是否曾當面交現金予丁○○○？）第一次去是我給
    丁○○○二千元，表示慰問的意思，甲○○每次去都有帶東西去，但有沒有給現
    金，我並不知道」等語之情節一致，且有卷附郵政儲金匯業局八十八年十月二日
    00000000─三八六號函檢送本院之郵政國內匯款單、金門縣大同之家八
    十八年九月九日（八八）大事字第二二一號函、生活費收據、劉建梅診所出具之
    八十八年二月至八十八年七月份收據及診斷證明書載稱：「病人（即自訴人）於
    八十八年二月十七日住入本安養中心，接受復健治療，現仍住院中」等語可佐。
    事實上尚有他人對於自訴人為扶助、養育與保護，自訴人之生命並無陷於危殆之
    虞一節，堪以認定。再查，被告己○○於七十四年四月十三日與被告甲○○結婚
    ，嗣於八十八年七月二十七離婚，有被告二人之戶籍謄本可稽，惟縱被告己○○
    因婚姻關係而對於自訴人負法定扶養義務，然參諸前開民法關於扶養義務之相關
    規定，被告己○○僅係第六順位之扶養義務人，除自訴人無何其他先順位法定扶
    養義務人可堪扶養，被告己○○對於自訴人尚無扶養義務，是自訴人既有五位第
    一順位之直系血親卑親屬為扶養義務人，實際上亦有該等扶養義務人丙○○、戊○○、乙○○等人扶養，法自無強令被告己○○亦應共同擔負扶養義務之理。揆
    諸前揭規定、判例意旨及說明，自訴人實際上既非無人無助、養育、保護之人，
    自無陷於生存危殆之虞，縱被告二人未依比例支出扶養費用，仍僅屬民事部分扶
    養義務履行之問題，要難謂與刑法第二百九十四條、第二百九十五條遺棄直系血
    親尊親屬之犯罪構成要件相符。此外，復查無其他積極證據足資證明被告確有上
    開自訴人所指之犯行，不能證明被告犯罪，自應為被告二人無罪之諭知。
六、被告二人及自訴代理人經合法傳喚，均無正當理由而不到庭，惟既本院認應為無
    罪之諭知，自得通知檢察官擔當自訴，並不待被告陳述而逕行判決。
七、末按，於第一審辯論終結前，得就與本案相牽連之犯罪或本罪之誣告罪，追加起
    訴，並為自訴程序所準用，刑事訴訟法第二百六十五條第一項固定有明文，惟同
    法條第二項亦明定「追加起訴，得於審判期日以言詞為之」，是本件自訴代理人
    既未能證明自訴人有合法授權追加自訴之意，且於本院調查時以言詞追加自訴被
    告侵占自訴人四萬元部分，並非合法，本院就此尚不得予以審理，併此敘明。
據上論斷，應依刑事訴訟法第三百四十三條、第三百三十一條第二項、第三百零一條
第一項、第三百零六條，判決如主文。
中    華    民    國      八十九      年        五      月      九      日
                                      臺灣臺北地方法院刑事第六庭
                                          法  官  吳  秋  宏
右正本證明與原本無異
如不服本判決，應於判決送達後十日內，向本院提出上訴狀。
                                          書記官  孫  佩  琳
中    華    民    國      八十九      年        五      月      十一    日


司法院資訊處製作；財團法人民間司法改革基金會備份。
